【裁判字號】    98,聲判,85
【裁判日期】    980527
【裁判案由】    聲請交付審判
【裁判全文】
臺灣臺北地方法院刑事裁定              98年度聲判字第85號
聲  請  人  甲○○
代  理  人  陳明暉律師
被      告  乙○○
                    41號4樓.
上列聲請人因被告詐欺案件，不服臺灣高等法院檢察署檢察長中
華民國九十八年四月十六日九十八年度上聲議字第二四六九號駁
回聲請再議之處分（原不起訴處分案號：臺灣臺北地方法院檢察
署九十八年度偵字第六四七五號），聲請交付審判，本院裁定如
下：
    主    文
聲請駁回。
    理    由
一、本件聲請意旨如附件之聲請狀所載。
二、按告訴人不服上級法院檢察署檢察長或檢察總長認再議為無
    理由而駁回之處分者，得於接受處分書後十日內委任律師提
    出理由狀，向該管第一審法院聲請交付審判。法院認為交付
    審判之聲請不合法或無理由者，應駁回之；又法院為前項裁
    定前得為必要之調查，刑事訴訟法第二百五十八條之一、第
    二百五十八條之三第二項前段、第三項分別定有明文。次按
    向法院聲請交付審判，雖係對於「檢察官不起訴或緩起訴裁
    量權」制衡之一種外部監督機制，然法院就檢察官所為不起
    訴或緩起訴處分是否正確加以審查，以防止檢察機關濫權，
    依此立法精神，同法第二百五十八條之三第三項規定，法院
    審查聲請交付審判案件時「得為必要之調查」，其調查證據
    之範圍，自應以偵查中曾顯現之證據為限。而同法第二百六
    十條對於不起訴處分已確定或緩起訴處分期滿未經撤銷者，
    不得再行起訴之規定，其立法理由說明所謂不起訴處分已確
    定者，包括「聲請法院交付審判復經駁回者」之情形在內，
    是前述「得為必要之調查」，其調查證據範圍，更應以偵查
    中曾顯現之證據為限，不得就告訴人新提出之證據再為調查
    ，亦不得蒐集偵查卷以外之證據。否則，將與刑事訴訟法第
    二百六十條之再行起訴規定混淆不清，亦將使法院兼任檢察
    官之責，而有回復「糾問制度」之虞。況案件一經法院裁定
    交付審判，即如同檢察官提起公訴般，使案件進入審判程序
    ，則法院裁定交付審判之前提，必須偵查卷內所存證據已達
    刑事訴訟法第二百五十一條第一項所謂「足認被告有犯罪嫌
    疑」程度，亦即案件已經跨越起訴門檻，檢察官未行起訴情
    形下而言。縱法院事後審查交付審判案件，對於檢察官所認
    定事實或有不同判斷，但如該案件仍須另行蒐證始能判斷應
    否交付審判者，因交付審判審查制度並無如同再議救濟制度
    得為發回原檢察官續行偵查之設計，法院仍應依同法第二百
    五十八條之三第二項前段規定，以聲請無理由裁定駁回。
三、經查：本件聲請人甲○○以被告乙○○涉犯詐欺罪嫌，訴由
    臺灣臺北地方法院檢察署檢察官偵查，經該署檢察官於民國
    九十八年三月十一日以九十八年度偵字第六四七五號為不起
    訴處分，經臺灣高等法院檢察署於九十八年四月十六日以九
    十八年度上聲議字第二四六九號處分書認聲請人再議無理由
    而駁回再議。該處分書於九十八年四月二十四日送達予聲請
    人之送達代收人收受，聲請人嗣即委由陳明暉律師於九十七
    年五月四日具狀向本院聲請交付審判等情，業經本院依職權
    調取臺灣臺北地方法院檢察署及臺灣高等法院檢察署上開案
    件卷宗核閱無訛，且有刑事交付審判聲請狀本院收狀日期戳
    章可證，聲請人提出本件聲請，在程序上於法並無不合，先
    予敘明。
四、聲請人認被告涉有刑法第三百三十九條第一項之詐欺取財罪
    嫌，固係指稱被告係永達保險經紀人股份有限公司（下稱永
    達保險經紀人公司）保險經紀人，於民國九十五年四月間透
    過友人介紹認識聲請人後，得知聲請人在臺北縣永和市○○
    路四三一號二樓經營「夏娃診所」，收入頗豐，又對理財及
    稅務規劃有所需求，竟基於意圖為自己不法所有之犯意，多
    次向聲請人訛稱可為其規劃理財方案，同時擁有保險儲蓄、
    退休養老、規避稅賦等好處，並提供「隱藏金庫、節稅專案
    」、「致富新法寶-運用過水轉帳技巧」、「應稅→免稅、
    登記性的應稅資產轉換成隱藏性的免稅資產」、「隱形金庫
    、聰明繳房貸、房租，應稅資產便免稅資金」、「傳統繳房
    貸方式」、「聰明繳房貸方式（過水轉帳）」、「退休養老
    的省思與保障、用本金，錢越用越少，用利息，錢越用越多
    」等內容之文宣，及向聲請人分析一般銀行存款及優惠理財
    專案之獲利比較，藉此誇大不實之理財訊息誘騙聲請人，致
    聲請人陷於錯誤，先於同年五月二十二日，購買被告推介之
    宏泰人壽保險股份有限公司（下稱宏泰保險公司）之增額終
    身壽險保險單四份，同時繳付第一年及第二年之保險費各新
    臺幣（下同）一百萬元，合計二百萬元。又於九十六年七月
    三十一日，購買相同契約內容之保險單四份，並以聲請人原
    先購買之四份保險單向宏泰保險公司質押借款七十五萬元，
    加上被告之退佣二十五萬元繳付該年度保險費一百萬元。嗣
    聲請人發覺部分保險契約內容與被告所述有所出入，方覺受
    騙。因認被告涉犯刑法第三百三十九條第一項之詐欺取財罪
    嫌云云。經查：
  (一)被告係永達保險經紀人公司之保險經紀人，於九十五年間透
    過朋友認識聲請人後，確有建議聲請人購買宏泰保險公司之
    增額終身壽險，聲請人並先後於九十五年五月二十二日、九
    十六年七月三十一日，分別購買宏泰人壽保險公司增額終身
    壽險保險單各四份（下稱第一份保單、第二份保單），並繳
    付第一份保單第一年度及第二年度之保險費共計二百萬元，
    及以第一份保單向宏泰保險公司質借七十五萬元，連同被告
    退佣二十五萬元，繳付第二份保單之第一年度保險費一百萬
    元等情，業據被告於偵查中坦認在卷，且有宏泰保險公司之
    保險單八份附卷可稽，此部分之事實，固堪認定。
  (二)然按刑法第三百三十九條第一項詐欺罪之成立，以意圖為自
    己或第三人不法所有，以詐術使人將本人或第三人之物交付
    為要件。所謂以詐術使人交付，必須被詐欺人因其詐欺而陷
    於錯誤。如行為人欠缺不法所有之意圖或無施用詐術之行為
    或其所用之方法，不能認為詐術，亦不致使人陷於錯誤，即
    不得以詐欺罪論。而本案被告在建議聲請人購買宏泰人壽保
    險公司之增額終身壽險保險單時，因聲請人該時之需求重點
    在於節稅，故而推薦聲請人購買上開第一份保單及第二份保
    單，且有向聲請人說明該份保單性質屬於期滿領回之儲蓄型
    保單，而非投資型保單一節，業經被告於偵查中供述在卷，
    且自聲請人所提出之被告在建議渠購買宏泰人壽保險公司之
    增額終身壽險保險單時據以解說保單內容之文宣資料，亦均
    多著眼於如何節稅及各種節稅方式優缺點等情觀之，足認被
    告係因認上開第一份保單及第二份保單內容符合聲請人節稅
    目的之要求，始建議聲請人購買無誤。是被告本於保險經紀
    人身分與其所受之專業訓練及判斷，認宏泰人壽保險公司之
    增額終身壽險保險單係正符合聲請人節稅需求之保單，進而
    建議聲請人購買上開第一份保單及第二份保單之所為，自難
    認被告主觀上有何意圖為自己或第三人不法所有之詐欺取財
    犯意可言。
  (三)再衡諸一般社會常情，經濟能力較佳之人，將購買保險作為
    避稅或理財方式選項之一者，大有人在，而保險業務人員以
    此作為推銷保單主要賣點之情形，亦所在多見，以聲請人係
    一具有相當社會經驗之成年人，豈有不知保險公司所推出之
    各式保單，縱有著重獲利率之投資型保單，以及重在人身保
    障之儲蓄型保單或醫療型保單，惟均不脫保險契約之本質，
    與委託金融機構專業理財人員操作之其他金融產品迥然不同
    之理。是縱被告在建議聲請人購買上開第一份保單及第二份
    保單時，確有提及可以此作為避稅或理財方式，亦不得據此
    逕謂被告主觀上有不法所有意圖，抑或客觀上有施用詐術之
    情形，且無致聲請人因此陷於錯誤，將渠所購買之保單誤認
    為其他金融商品之可能。職是，聲請人之代理人於偵查中指
    稱：因被告僅有向聲請人提及所建議購買之商品為理財專案
    ，未說明係屬保險之性質，致聲請人陷於錯誤，誤認此係一
    種理財方式云云，顯與常理有違，無可採信。
  (四)總此，堪認被告上開所辯屬實可採，自不得僅因聲請人未在
    投保前詳加閱覽瞭解保單契約條款之約定內容，對於保單內
    容有所誤解之事實，遽認被告自始即有不法所有之意圖而施
    用詐術之犯行。此外，依卷證資料所示，復無其他足以認定
    被告有聲請人所指之詐欺取財犯行，本件要與刑法之詐欺取
    財罪無涉，自不能以該罪相繩。從而，臺灣臺北地方法院檢
    察署檢察官及臺灣高等法院檢察署檢察長分別予以不起訴處
    分及駁回再議之聲請，於法並無不當。揆諸前揭規定與說明
    ，本件交付審判之聲請為無理由，應予駁回。
五、據上論斷，依刑事訴訟法第二百五十八條之三第二項前段，
    裁定如主文。
中    華    民    國    98    年    5     月    27    日
                        臺灣臺北地方法院刑事第十五庭
                            審判長法  官  廖紋妤
                                  法  官  邱蓮華
                                  法  官  吳麗英
上正本證明與原本無異。
本裁定不得抗告。
                                  書記官  田華仁
中    華    民    國    98    年    5     月    27    日


司法院資訊處製作；財團法人民間司法改革基金會備份。
